【裁判字號】    88,自,695
【裁判日期】    900522
【裁判案由】    詐欺等
【裁判全文】
臺灣高雄地方法院刑事判決                          八十八年度自字第六九五號
    自  訴  人  乙○○
    被      告  甲○○
    選任辯護人  顏宏斌
右列被告因詐欺等案件，經自訴人提起自訴，本院判決如左：
    主  文
甲○○無罪。
    理  由
一、自訴意旨略以：自訴人乙○○係梵克實業有限公司（下稱梵克公司）負責人，被
    告甲○○則係股東即案外人洪麗瑕之夫，被告於民國八十八年十月一日意圖不法
    向自訴人諉稱要與協通電訊股份有限公司（下稱協通公司）訂定行動基站工程為
    由，需用到公司及自訴人之印章，自訴人不疑有詐，即時將印章交予被告，然被
    告竟持印章至有往來之泛亞商業銀行申領支票五十張，被告意圖不法竟將ＰＡ五
九四三五至五九四三八一號共三十一張，未經允許私自取用，其中ＰＡ0
    000000、ＰＡ五九四三五六、ＰＡ五九四三六一支票三張作廢。查自
    訴人於八十八年十一月初因貸款事宜至泛亞商業銀行洽辦之際，承辦人員始告之
    公司有退票紀錄，自訴人根本從無簽發退票之支票，顯見係被告所簽發無庸置疑
    。自訴人於八十八年十一月十五日以存證信函催促被告將三十一張支票歸還公司
    ，並將公司之內外帳款結算清楚，然被告仍置之不理，未出面解決，因認被告涉
    有詐欺及背信之罪嫌云云。
二、按犯罪事實應依證據認定之，無證據不得推定其犯罪事實；又不能證明被告犯罪
    者，應諭知無罪之判決，刑事訴訟法第一百五十四條及第三百零一條第一項分別
    定有明文。又刑法第三百三十九條第一項詐欺罪之成立，以意圖為自己或第三人
    不法所有，以詐術使人將本人或第三人之物交付為要件，所謂以詐術使人交付，
    必須被詐欺人因其詐術而陷於錯誤，若其所用方法，不能認為詐術，亦不致使人
    陷於錯誤，即不構成該罪，最高法院著有二十九年上字第三一五號及四十年台
    上字第八六號判例意旨可資參照。再刑法第三百四十二條之背信罪，須以為他人
    處理事務為前提，所謂為他人云者，係指受他人委任，而為其處理事務而言，最
    高法院亦著有四十九年台上字第一五三號判例意旨足資參照。訊據被告甲○○
    堅決否認有何詐欺及背信之犯行，辯稱：我與自訴人在還沒有開公司之前，自訴
    人個人的票就借給我使用，後來開公司後，自訴人也同意公司的票讓我使用，公
    司的大小印章，一直都是我在保管，且自訴人指稱我騙取她印章的時間與該支票
    帳戶的開戶時間不符，我自八十八年十月八日起至同年十一月間均陸續有用該帳
    戶開立支票，之前那些退票，我都有補回去，自訴人及公司並未有損失；我與自
    訴人實際係合夥關係，公司對外業務都是由我在處理，並非受自訴人之委任而為
    其處理事務，並無詐欺及背信之行為等語。
三、本件自訴人嗣於本院審理時更正其自訴狀內容而指稱：自訴狀所述之時間點有誤
    ，我告被告是第二次領用支票的事，我們是在十月八日開支票帳戶，第一次領用
    之支票二十五張是我自己領的，第二次領用之支票五十張，是被告於十月二十八
    日以要與協通公司簽約為由，向我騙取印章，且未經過我的同意而自行領用等云
    （見本院九十年五月八日審判筆錄）。綜其所述，本件自訴人認被告涉犯詐欺及
  背信之犯行，無非以被告向自訴人諉稱欲與協通公司簽約為由，向自訴人詐得公
    司及自訴人之印章，卻竟持往銀行申領支票五十張供己使用，之後因退票而導致
    該公司有退票紀錄，並提出協通公司工程合約書一份以佐其說。經查：
  (一)被告於本院審理中辯稱：在還沒有開公司之前，自訴人同意將個人的票借給我使
    用，後來有公司票，自訴人有同意我改用公司票，不要再用她的票等語（見本院
    八十九年三月八日審判筆錄、九十年一月三十日訊問筆錄），而自訴人亦自承其
    在公司設立前有同意讓被告使用其票等情（見本院八十九年三月八日審判筆錄）
    ，復經本院核閱臺灣中小企業銀行大昌分行支票存款對帳單、存款憑條及支票存
    根等件以觀，足認自訴人確實自八十八年七月一日起至同年十一月三十日止提供
    其支票帳戶予被告供作私人使用，此有臺灣中小企業銀行大昌分行支票存款對帳
    單、存款憑條及支票存根等件附卷足參，衡諸常情，一般人若非對自己有相當程
    度信賴關係之人，斷不可能提供自己之支票帳戶予泛泛之交使用，否則因此一行
    為而導致之潛在風險性極高，此一道理應當為眾人所周知，顯見被告與自訴人在
    尚未合夥設立公司前，彼此資金往來當屬密切，自應有非比尋常之信任關係，才
    能使得自訴人得以如此信任被告，進而概括授權予被告得自行使用自訴人之支票
    。
  (二)被告於本院審理中另辯以：後來設立公司，由於公司的業務都是我在負責，所以
    自訴人也同意公司的票讓我使用，第一本支票是自訴人去領的，但是都由我在使
    用，我都是拿去付我個人的工程款，而公司的大小印一直都是我在保管，如真如
    自訴人所言是蓋完印章才將支票交給我填寫金額，顯不合常理；且協通工程契約
    書係於十月一日所擬，打算用來爭取簽約，但因資金不夠未能爭取到，與領用支
    票是兩回事等語（見本院八十九年七月十八日審判筆錄、九十年一月三十日訊問
    筆錄、九十年五月八日審判筆錄），而自訴人於本院審理中亦自承：於八十九年
    九月間，我與被告二人合夥設立梵克公司，公司業務都是由被告負責，實際情形
    我並不清楚，於八十八年十月八日，第一次開戶係由我去申領支票二十五張，而
    第一次申領的二十五張支票有同意讓被告使用等語（見本院八十九年四月十九日
    審判筆錄、八十九年七月十八日審判筆錄、九十年二月十五日訊問筆錄），再經
    本院核閱前揭支票存款對帳單、存款憑條及支票存根等件以查，堪信被告所辯該
    公司第一次所申領支票二十五張確實係經由自訴人同意而由被告予以私用等情屬
    實，足見被告於公司設立後經自訴人第一次申領支票二十五張而供被告使用時，
    自訴人應已同意並知情該等支票係由被告用於私人用途。至自訴人雖於本院審理
    中指稱：公司的大小印係由我保管，被告係以要和協通公司簽約為由向我騙取印
    章，並於八十八年十月二十八日未經我同意，自行領用五十張支票云云（見本院
    九十年五月八日審判筆錄），然經本院審閱協通公司工程合約書內容以觀，其上
    所載之日期係八十八年十一月十日，此有該合約書一份附卷可參，而自訴人於本
    院審理中已自承第一次開立支票帳戶申領支票係於八十八年十月八日係由其所申
    領，並非係因被告以簽約為由騙取印章去申領等情（見本院九十年五月八日審判
    筆錄），顯見該合約書與自訴人自行開設支票帳戶而提供予被告使用二者間並無
    關聯性。再觀以自訴人在公司設立前即已提供個人之支票予被告使用，並於公司
    設立後復允許被告得以該公司第一次領用之二十五張支票供作私用等情，已如前
    述，另經本院核閱雙方協議書第二點之內容略以：梵克公司於泛亞銀行開立之甲
    存帳戶所領用之三十一張支票，由被告私人使用，被告應自負兌領責任，自訴人
    不負任何清償責任等語，此有該協議書一紙在卷可憑，依經驗法則及論理法則，
    被告在公司設立前及設立後所領用該公司之二十五張、三十一張支票均已得自訴
    人之概括授權而得以使用自訴人或公司之支票以供私用，被告既係負責該公司之
    主要業務經營，自訴人亦自承對公司業務並不清楚，均係交由被告處理公司業務
    ，足見該公司之大小章自應由被告所持有方屬常態，且被告應係得自訴人之概括
    授權方能隨時領用、開立支票以靈活調度資金而因應公司業務及其私人之需要，
    蓋若如自訴人所言每次開票均係由其蓋完章後再交予被告，只有金額係由被告所
    填寫等情（見本院九十年五月八日審判筆錄），衡諸常理，一般人均明知開立支
    票之主要目的即在獲得票面金額之兌現，故開立支票之人自應對票面金額之多寡
    更加著重，以免票面金額超出帳戶所留存金額而遭退票，豈能任由他人任意填載
    票面金額？適反足證自訴人所言，顯與經驗及論理法則有悖，是以被告前開所辯
    顯較自訴人指述為可採。綜上所述，公司之大小印章既係由被告保管方屬常態，
    且被告應係得自訴人之概括授權而方得以開立公司支票，足徵被告並無自訴人所
    指稱欲與協通公司簽約為由而騙取公司及自訴人印章去領用第二次之五十張支票
    之詐術行為堪以認定。再者，本件被告第二次所領用之三十一張支票中遭致退票
    之部分支票，被告亦均回補回去，且亦經自訴人自承在卷（見本院九十年二月十
    五日訊問筆錄），亦足認被告並無不法所有之意圖，本件應係一時週轉不靈所生
    之債務糾紛，否則苟被告於領用支票之初即有意詐財，當不致於開立支票後，仍
    兌現多數支票，並於少數支票遭退票後又予回補等情，亦可知本件尚與詐欺犯行
    無涉。
  (三)又自訴人亦以被告前開行為涉有背信之犯行。惟查，自訴人與被告均已自承雙方
    實際上係基於合夥關係而籌資設立豐財記商行、梵克公司，且由被告負責負責梵
    克公司之業務，嗣因營運狀況不佳而合意解除合夥關係，此有雙方簽立之協議書
    一紙附卷可憑，足認被告所處理之事務亦係為自己之事務而為處理，並非係受自
    訴人所委任而為自訴人處理事務，是被告與刑法第三百四十二條之背信罪行為主
    體之構成要件尚有未合，自難以該罪相繩，縱有致生損害於他人財產利益之行為
    ，除別有他罪要件足堪援用外，並無成立背信罪之餘地。
  (四)至被告在公司設立前已使用自訴人之支票供作私用，並於公司設立後復以該公司
    之第一次領用之二十五張支票供作私用等情，此為自訴人所明知且未予反對，堪
    認自訴人確有概括授權予被告得以簽發支票，復參以雙方協議書第二點之內容略
    以：梵克公司於泛亞銀行開立之甲存帳戶所領用之三十一張支票，由被告私人使
    用，被告應自負兌領責任，自訴人不負任何清償責任等語，此有該協議書一紙在
    卷可憑，足見自訴人對於第二次由被告領用之其中三十一張支票亦有概括授權予
    被告得以簽發該等支票，則被告所為簽發該等支票之行為自與偽造有價證券罪之
    構成要件尚屬有間，應予敘明。
  (五)綜上所述，本件被告之行為應僅係民事糾葛，應循民事途逕解決。此外，復查無
    任何積極證據足資認定被告有何詐欺、背信或偽造有價證券之犯行，揆諸首揭判
    例意旨及說明，自應為被告無罪之諭知，以免冤抑。
據上論斷，應依刑事訴訟法第三百四十三條、第三百零一條第一項，判決如主文。
中      華      民      國    九十      年      五      月    二十二    日
                                臺灣高雄地方法院刑事第七庭
                                    審判長法  官    裕斗
                    法  官    李怡諄
                                          法  官    林家賢
右正本證明與原本無異。
如不服本判決，應於判決送達後十日內，向本院提出上訴狀。
                                          書記官    李忠霖
中      華      民      國    九十      年      五      月    二十二    日


司法院資訊處製作；財團法人民間司法改革基金會備份。
